行　政　法　院　判　決　　　　　　　　　　　　　八十七年度判字第一七八九號
　　原　　　告　日商．出光石油化學股份有限公司
　　代　表　人　甲○○○○
　　訴訟代理人　林志剛律師
　　　　　　　　陳和貴律師
　　　　　　　　高山峰
　　被　　　告　經濟部中央標準局
右當事人間因發明專利申請事件，原告不服行政院中華民國八十七年三月十日台八七
訴字第○九九二九號再訴願決定，提起行政訴訟。本院判決如左︰
　　主  文
原告之訴駁回。
　　事  實
緣原告於民國八十三年五月二十四日以其「含天然有機物微粉末之物件」係一種熱塑
性塑膠薄膜，含有一至四○重量百分比之絲粉末、毛料粉末、幾丁質粉末，一○重量
百分比之水分，平均粒徑為三○以下的天然有機物微粉末，以吹塑、Ｔ模塑或壓延
成形法所成形等情，向被告申請發明專利。經編為第00000000號審查，不予
專利。原告修正專利說明書及申請專利範圍，申經再審查結果，仍不予專利，發給八
十六年一月十三日台專（捌）○一○三三字第一○一五○八號專利再審查審定書。原
告不服，循序提起行政訴訟。茲摘兩造訴辯意旨於次：
原告起訴意旨及補充理由略謂：一、再訴願決定機關執以維持原決定及原處分而駁回
本案再訴願之理由，主要係為：(一)日本平0－000000號、一－九三三九九號、
0－000000號、0－000000號及0－000000號等引證諸案（以下
分別稱引證(一)、(二)、(三)、(四)、(五)）皆揭示薄膜、塗料中可添加粒徑小於50的天然有
機粉末，本案將天然有機物之平均粒徑限定於10以下，但此限定仍在習知應用範圍
內（即50以下），習知技術雖未作到10以下，惟已可推知10以下的有機微粉末
可達到的功效。本案粉末平均粒徑10以下，已在引證諸案50以下之範圍內，具有
含水量10以下，與引證諸案重疊，並無上位、下位關係，本案有違選擇已知上位概
念作為構件之必要條件，所訴本案係選擇發明云云，並非事實。(二)引證(三)及引證(四)揭
示的粉碎方法為濕式粉碎，本案雖稱其粉碎為乾式粉碎，但由實例所示絲心蛋白超微
粉末的製造方式係先於水中溶製得到除去絲膠蛋白的絲心蛋白原料，再機械式粉碎及
乾燥機乾燥，此種製程實際上與先使用溶劑之濕式粉碎，再加熱乾燥的方式並無不同
，只是使用之溶媒差異而已，所稱乾式機械粉碎步驟亦非完全乾式。二、(一)關於前揭
核駁理由(一)中之指稱，原告欲陳明一再訴願決定機關實完全誤解「選擇發明」之正確
意涵，方對本案作出不符發明專利要件之決定。按「選擇發明」者，依被告八十三年
十月所發布之現行「專利審查基準」第1-2-24至1-2-25頁中之定義及說明，係指「選
擇已知上位概念發明之下位概念而作為構成要件之發明，就選擇發明所選擇已知上位
概發明之下位概念之技術內容而言，已知發明並未有具體之揭示，故而即使在已知發
明之文獻內有記載，只要其較已知發明者具有非顯而易知之突出功效，此選擇發明即
非能輕易完成者」，而得認為係具進步性之發明。由於選擇發明係選擇已知上位概念
發明之下位概念的技術內容而作為構成要件之發明，所以其構成要件之全部或部分，
係涵蓋於已知發明之上位概念內，因此在一般觀念中，皆誤認為此選擇發明與已知發
明係屬於同一發明。世界各專利先進國家及被告所公布之專利審查基準，之所以承認
「選擇發明」為得准予發明專利態樣之一，乃因作為「選擇發明」之下位概念雖涵蓋
於已知發明之上位概念中，惟就選擇發明所選擇之下位概念的技術內容在已知發明中
並未有具體揭示，故而事實上熟習該項技術者參酌當時之技術、知識，未必能從已知
發明之上位概念而導出該下位概念之技術內容，以完成此選擇發明。因此為了保護及
鼓勵此種後續更進一步的具體發明之創作，乃列為得准予發明專利之態樣中。由此亦
可推知，專利審查基準並未認為以已知上位概念之發明之下位概念作為構成要件之選
擇發明不具發明之新穎性要件，如此觀點觀諸於專利審查基準第１－２－６頁明文「
下位概念發明之公開使上位概念發明不具新穎性，而上位概念發明之公開原則上不影
響下位概念發明之新穎性」尤為顯然。而就一發明與已知發明是否具有上位概念、下
位概念之關係而論，再訴願決定認為「本案粉末平均粒徑『10以下』在引證諸案『
50以下』之範圍內乃與引證諸案重疊，並無上、下位關係」，此般見解完全誤解所
謂上、下位概念之意涵而顯有繆誤之處。按被告之專利審查基準第１－２－頁略謂
：「選擇在已知範圍內，在具體的操作條件（例如溫度、壓力）下某一製造過程中進
行，此種特定的選擇，在製造過程上，或其得到的產品性能上出現預料不到的技術效
果時，則具備進步性。例如，在某一生產過程中，物質Ａ和Ｂ在高溫下生成物質Ｃ，
已知當溫度在50℃-130℃範圍內增加時，物質Ｃ產量通常恒定地增加，發明係選擇溫
度在 63℃-65℃範圍內（該範圍原來未被選定），結果物質Ｃ產量明顯地超過預期的
想像，則具備進步性。」由上述例證可知，下位概念者乃對一已知範圍（即上位概念
）再加以具體限定者即屬之，準此以解，本案之特徵中限定粉末平均粒徑於10以下
係在引證案之50以下之範圍內自得認為與引證案（已知發明）具有上位、下位關係
。則原決定指稱本案與引證案不具上位、下位關係實非的論。本案既屬已知發明之下
位概念的選擇發明，則本案申請專利範圍之特徵部分涵蓋於已知發明（如初審之數引
證案）之範圍內或與引證諸案之範圍有重疊之處，乃屬選擇發明本質上所當然。依前
述上位概念發明之公開不影響下位概念發明之新穎性之原則以及各國專利承認選擇發
明之意旨觀之，本案之具發明新穎性要件實不容置疑，由此足見一再訴願決定關於本
案申請專利範圍的特徵部分係屬習知而未見新穎之指稱顯屬繆誤不當。又，如前所述
專利審查基準明白揭示下位概念之選擇發明如較已知發明具有非顯而易知之功效，雖
其構成要件係涵蓋於已知發明（習知技藝）之範疇內，此選擇發明仍屬非能輕易完成
而肯認其具發明進步性要件。按若如被告初審引證案JP-0-000000、0-000000、0-000
000、0-000000及0-000000 僅將限定在50以下，而未如本案具體揭示粉末限定為10
以下之情況，則在不同用途、不同領域中會有下列問題產生：(1)皮革：產生不光滑
感。物性（拉伸強度，撓曲性，撕裂強度）降低。作成製品（筆記本，家具等）時，
彎折之部分會白化。(2)薄膜：強度彎弱易於裂開。不光滑感。變薄時，易產生針孔。
而無法薄膜化。(3)塗料，墨水：一般塗料之膜厚為20以下，墨水之膜厚為20以下
，故粒徑變大時，粉末之不光滑變顯著。又在割刀塗覆等塗覆作業之際，粉末被卡住
，而易產生條狀之痕跡。(4)熔融化合物：在熔融化合物（在塑膠之主原料添加各種配
合劑之混合物）之情形，物性降低，外觀（光澤）亦差。(5)纖維處理劑：耐久性差。
又欲固定粒徑50左右之粉末於數  左右之纖維有所困難。(6)其他：粒徑大至50前
後之情形，表面積變小，故吸收濕性等之特性差。綜上被告初審諸引證案僅揭示或指
定粉末為50以下將存有以上之種種問題，本案則將粉末具體限定在10以下則可一
併解決上述諸問題，顯見本案之發明已超出引證案所可預期之功效，而屬非能輕易完
成之具進步性之選擇發明。(二)關於前揭核駁理由(二)中之指稱，原告必須說明於本案實
施例中，浸漬絲心蛋白於溫水之目的是要除去絲膠蛋白，與為了微粒化目的之粉碎無
關。又在本案實施例中，粉碎方式本身，完全是藉助機械方式來進行，與習知方式
如被告初審諸引證案之以化學處理，或藉助化學處理，來進行微粒化之方式完全不同
。並且本案乃將乾式機械粉碎予以三階段組合，並非濕式粉碎之方法，而可達成平均
粒徑10以下者，而此在習知技術中（包含引證案）並無任何教示或揭示。因此，一
再訴願決定中關於「本案製程上與引證案使用之粉碎方式並無不同」，顯對本案之技
術特徵有所誤認而有違法不當之處。三、1.就被告在答辯中將新穎性與進步性（非顯
而易知性）相提併在一起，作為核駁依據，就是一項極大的錯誤觀念所致。按專利法
第二十條第一項第一款至第三款之情事，乃屬於發明不具新穎性問題；第二項乃屬於
發明不具進步性（顯而易知性）問題。根據第一項第一款至第三款規定之情事來判定
一個申請專利之發明不具新穎性時，必須是該發明的全部技術內容，與上揭各款情事
之一的發明技術內容相比對的結果，兩者之技術內容完全相同才可以。如果兩者之技
術內容之間有任何差異時，兩者即非完全相同，就不能據此否定該發明具有新穎性，
且在作技術內容之比對時，係以各別單獨的一件上揭各款情事之一的技術內容與該發
明相比對。故如引證的證據為二件以上之證據時，只能一件一件各別地與該發明相比
對，而不能組合二件以上之證據內容與該發明相比對（註：在判斷進步性時則不受此
限制）。凡此判斷新穎性之方式，乃為世界各國包括我國之現行專利審查基準所皆有
共識之規定。又由於申請專利之發明如果其全部技術內容與專利法第二十條第一項各
款中之發明的技術內容完全相同，則兩者之間即未存在有任何差異，自無從比較兩者
之間何者較具增進之功效，何者較為顯而易知，當然就不存在該發明有無進步性之問
題。世界各國包括我國現行專利審查基準亦皆有「判斷進步性之前，須先判斷申請專
利之發明是否具備新穎性要件，經判斷該發明具有新穎性後，始能判斷有無進步性。
」之規定，所以各國專利審定書上絕不會有既違反專利法之新穎性規定，又違反專利
法之進步性（非顯而易知）規定之併列法條出現的矛盾現象。換言話說，如果一件審
定書上引據不具進步性（顯而易知）之規定條文加以核駁不予專利時，即表示該發明
與申請前已見於刊物或已公開使用之技術內容不完全相同，而具有新穎性，只是不具
進步性（顯而易知）而不予專利罷了，不會有引據不具新穎性之規定條文出現在審定
書之矛盾現象。被告答辯主張本案既違反專利法第二十條第一項第一款新穎性規定，
復又違反同條第二項進步性（顯而易知）規定，無非由於對新穎性持錯誤的觀念所致
，尤其是其以「概念」來否定本案發明的新穎性，更於法無據。2.就被告在答辯中之
對上下位概念關係所持之錯誤觀念來說，從被告謂「本案之特徵中，粉末平均粒徑10
以下，已在引證案50以下範圍內，而具有含水量10以下，非為具體之範圍，又
與引證案重疊，並無上位、下位關係」乙節，可知引證案中只具體公開粒徑50部分
，50以下的部分，只是概念上的包括，並非其具體的範圍。此觀諸被告現行之專利
審查基準第一－二－二五頁第行至第行記載及中共審查指南（一九九三年版）第
二部分第頁第行至第行記載：「例如，對比文件公開的溫度範圍僅僅是０℃－
100℃，而要求保護的溫度為℃、℃、℃和100℃，則要求保護的０℃、100℃不具新
穎性，但要求保護的℃和℃具備新穎性。」，可知在專利實務之觀念，所謂具體
範圍者，須為引證案所已具備載明的才算數，如未具體載明者，則不屬於具體範圍，
應屬於概念範圍。因此，比照上述我國與中共之專利審查基準所舉例的上下位概念關
係，可知本案被告引證之50以下範圍的概念，固是包涵其下位之10的概念，而使
兩者有上下位概念關係，但就具體範圍而言，50並不涵蓋10 ， 故引證案所公開
之具體範圍而言，僅是公開50，而未公開10，則本發明之10具體範圍實具有新
穎性。由此可知被告對於專利實務上所持之上下位概念的觀念是錯誤的。四、被告原
核駁審定之理由中計引證有下記５件引證案：引證(一)、(二)為0000000＼000
0000（將皮革粉混入塑膠中）。引證(三)為0000000（將纖維－濕式粉碎、
製得粒徑小於50以下之粉末後混入樹脂中）引證(四)、(五)為0000000＼000
0000（將絲心蛋白－濕式粉碎，製得粒徑小於50之粉末後混入樹脂中）但原告
於八十五年十一月十五日之申請專利範圍修正本中，己將粒徑限定至10以下，因此
引證(一)、(二)已可說與本案並無相關性。又，就引證(三)、(四)、(五)之內容，其內容根本與
本案不同，且互相為不同領域之發明，因此被告引證這些引證案作為本案不合專利要
件之根據，實係有所偏失。也許由於引證(三)、(四)、(五)皆為「天然有機物之粉碎方法」
，且各有記載「樹脂薄膜、樹脂包覆膜、塗料」，以及薄膜、薄片之製作方法例如可
以壓延機，吹塑成型等，也因此可能即是引證(三)、(四)、(五)在將天然有機物微粉碎以製
得樹脂片之技術上，被誤認為與本發明具有相同技術之原因吧。然而其粉碎方法則載
明為「濕式粉碎」。且前述引證(三)、(四)、(五)所記載「以壓延機、吹塑方式將薄膜、薄
片予以成型」之內容，並未於其說明書中記載有實施例，即僅是將其內容擴張至保護
範圍之中而已，因此本發明之內容與引證(三)、(四)、(五)之內容在技術上難謂屬於同一技
術領域。一般而言，吹塑成型係將顆粒或粉粒等粒狀之固形物熔融混練所得之塑料由
筒中擠出，再予吹塑而成。又壓延成型亦需於壓延軸間投入作為材料之顆粒或粉粒等
粒狀之固形物。因此這些成型方法中對原料來源皆未有設定其為液體之原料。在引證
(三)、(四)、(五)中，於壓延機，吹塑成型之記載前，有著「添加含有此粉之溶劑的樹脂或
塗液．．．糊狀或粘性較高溶液狀或粘性較低之稀釋溶液狀」之記載。但無論是粘性
較低、或是粒性較高、或是為糊狀，皆無法以壓延機，吹塑方式成型。即該記載之更
前面部份，亦有「在添加含有前記粉粒之溶劑．．．使用適用於樹脂原料之溶劑將前
記粉粒粉碎。」此為濕式粉碎之階段，最終產物在選擇適用於薄片、薄膜或塗料等樹
脂原料之溶劑時，常含有摻有粉粒及樹脂之溶劑。換言之，在濕式粉碎階段中若不去
除溶劑而僅以該液體組成物用於壓延機，吹塑成型等處理時，將不可能成型，因此引
證(三)、(四)、(五)所載之內容在技術上有所矛盾而不明確。可知引證(三)、(四)、(五)雖記有載
「適用於壓延機、吹塑成型」等字，但其實際之內容並未與壓延機，吹塑成型等具有
實際上之技術關係。又上述壓延機、吹塑成型等相關之技術內容，對塑膠成型領域之
專家而言，為一習知之事實，因此應可避開前述之矛盾。因此就此點有違常理之記載
而言，可能是引證(三)、(四)、(五)之發明人不是塑膠領域之專家，所稱可適用於薄片、薄
膜製品之期待，及對塑膠成型技術之誤解，應可認為說明書記載之壓延機，吹塑成型
只是具有可能性的相法，並無具體之技術內容。引證(三)、(四)、(五)中曾有提及塗料之適
用性極為重要，因此引證案認為將含有粉粒之樹脂材料含入溶劑是極為重要的。即含
有溶劑狀態下，塗佈被塗裝物表面時，係以加熱乾燥方式將溶劑蒸發，而使塗膜固著
於表面。此時，由此引證(三)、(四)、(五)中，在粉碎階段有使用溶劑，且在塗料最終製品
樹脂亦有使用溶劑之點而言，該引證之優點，只是在二階段之溶劑得以共用。換言之
，引證並不具有將粉碎所得混有溶劑之粉粒予以乾燥，隨後去除溶劑之想法，此點亦
可證實引證(三)、(四)、(五)本質上與壓延機、吹塑成型並無相關連性。綜上所述，引證(三)
、(四)、(五)所載「適用於壓延機、吹塑成型」內容，實際上可說與壓延機、吹塑成型並
無技術上之關連性。因此引證(三)、(四)、(五)與本發明之技術領域並不相同，而不適合作
為否定本發明之引證。五、被告以本案說明書之實例的製程顯示絲心蛋白粗料溶出之
後，即進行葉片攪拌粉碎，而未先進行「乾燥」為由，來否定原告所稱「乾式」機械
粉碎步驟，亦非完全「乾式」乙節，此乃是故意曲解原告所謂之「乾式」粉碎方式。
須知原告稱本案為乾式機械粉碎，係相對於引證案之記載有「在添加含有前記粉粒之
溶劑．．．使用適用於樹脂原料之溶劑將前記粉粒粉碎」而言，被告此種說法，應不
足取。請准為言詞辯論，並撤銷一再訴願決定及原處分等語。
被告答辯意旨略謂︰一、本案「含天然有機物微粉末之物件」係有關含有天然有機物
微粉末之物件中的絲心蛋白超微粉末，其藉由包含以乾式機械性粉碎手段粉碎絲心蛋
白至為平均粒徑１０以下之超微粉末，及該粉碎工程得到的粉末並施予β化處理，最
終產物之含水量在１０以下。二、原告起訴理由認為本局專利審查基準明文：「下位
概念發明之公開使上位概念發明不具新穎性，而上位概念發明之公開原則上不影響下
位概念發明之新穎性」，及「就選擇發明所選擇已知上位概念發明之下位概念之技術
內容而言，已知發明並未有具體之揭示，故而即使在已知發明之文獻內有記載，只要
其較已知發明者具有非顯而易知之突出功效，此選擇發明即非能輕易完成者」。因此
，由於選擇發明係選擇已知上位概念發明之下位概念的技術內容而作為構成要件之發
明，其構成要件之全部或部分係涵蓋於已知發明之上位概念內，姑不論本案於最初申
請時是否主張其為選擇發明之申請，選擇發明之認定須有明確的上、下位概念，且所
選擇之下位概念的技術未被具體揭示過，就本案「概念」而言，本案申請技術內容基
本上為已揭示之概念，並不具新穎性，而其「具體揭示」，依專利審查基準，仍須判
斷是否具有「進步性」。三、然查本案之申請專利範圍特徵，依其發明說明觀之，僅
為一物理性質之填加劑，其粒徑大小，均勻度，平均粒徑，即直接影響填加物產生物
之所有物理現象，此乃眾知之習用知識，至其表現之觸感，透濕性，吸濕性以及填加
時之混練分散特性而言，粒徑愈小，均勻度愈好，顯現出來的效果也愈好；而粗顆粒
徑之填加劑運用在較其粒徑細薄的成品如薄膜，塗膜表面填加劑顆粒突出產品造成粗
糙表面亦為習知知識。故起訴理由所謂「粉末粒徑如引證案 JP-0-000000、0-000000
、0-000000、0-000000及0-000000所限定在50以下，而未如本案具體揭示限定為10
以下之情況，則在不同用途、不同領域中會有下列問題產生．．．」云云。然查該
等問題均為習知填加劑運用時須予考慮排除之狀況，如20粒徑之填加劑用來當10
塗粒填加，自會衍生問題，以一般稍具此方面知識者若欲得到光滑平面之塗膜自無以
此方式作業之理。再者本案之特徵中粉末平均粒徑10以下已在引證案50以下之範
圍內，而具有含水量10以下，非為具體之範圍，又與引證案重疊，並無上位、下位
關係。另本案有關製備天然有機微粉末之方法，原告雖主張其係「乾式」粉碎方式，
然製程上與引證案JP0-0000000及JP-0-000000使用之粉碎方式並無不同，由實例中
絲心蛋白超微粉末的製造方式係先於水中溶製得到除去絲膠蛋白的絲心蛋白原料，之
後機械式粉碎及乾燥機乾燥，此種製程實際上與先使用溶劑之「濕式」粉碎再加熱乾
燥的方式並無不同，只是使用之溶媒不同而已，粉碎之方式實質上是相同的，而原告
所稱「乾式」機械粉碎步驟，亦非完全「乾式」，因為由實例之製程顯示絲心蛋白粗
料溶出之後即進行葉片攪拌粉碎，而未先進行「乾燥」。因此，粉碎方法仍是習知技
術。且得到的產物特徵亦在已知技術範圍。即本案所請之製法為習知技術，不具新穎
性，且所請之組成物、薄膜等物件之應用又未具特殊改良特徵，其自不符發明專利之
要件。四、本案申請專利範圍第一項至第五項為有關熱塑性塑膠薄膜之技術，第六項
一種塗料，第七項一種成形品其特徵係利用第六項之塗料形成的，皆是利用第八項至
第二十六項有關絲心蛋白超微粉末之技術內容得到的發明，本案特徵粉末平均粒徑10
以下，具有含水量１０以下之特徵為已公開之習知技術，未具新穎特徵，而所請之
組成物、薄膜等物件亦未具特殊改良處。即本案不符專利法第二十條第一項第一款、
第二項之規定。原處分所為本案應不予專利之審定並無違法，原告之訴無理由，請判
決予以駁回等語。
    理  由
按申請前已見於刊物或已公開使用者，不得申請取得發明專利，為專利法第二十條第
一項前段之當然解釋。又發明係運用申請前既有之技術或知識，而為熟習該項技術者
所能輕易完成時，雖無同條第一項所列情事，仍不得申請取得發明專利，同條第二項
亦有規定。本件原告以其「含天然有機物微粉末之物件」係一種熱塑性塑膠薄膜，含
有一至四○重量百分比之絲粉末、毛料粉末、幾丁質粉末，一○重量百分比之水分，
平均粒徑為三○以下的天然有機物微粉末，以吹塑、Ｔ模塑或壓延成形法所成形等
情，向被告申請發明專利，經編為第00000000號審查，不予專利。原告修正
專利說明書及申請專利範圍，申請再審查結果，被告認本案天然有機物雖經原告修正
限定為絲粉末、纖維素粉末、毛料粉末及平均粒徑限定於一○以下，惟其強調天然
有機物微粉含有一○以下重量百分比之水分的特徵，仍是含蓋於日本平0－0000
00號、一－九三三九九號、0－000000號、0－000000號及0－00
0000號公開特許案（以下依序分別稱引證(一)、(二)、(三)、(四)、(五)）之範圍，引證諸
案皆揭示薄膜、塗料中可添加粒徑小於50的天然有機粉末，其中引證(五)更說明微粒
末含水量在百分之五以下，是本案特徵部分仍屬習知之範疇。又本案將天然有機物之
平均粒徑限定於一○以下，但此限定仍在習知應用範圍內（即50以下），習知技
術雖未作到10以下，惟已可推知10以下的有機微粉末可達到的功效。引證(三)及引
證(四)揭示的粉碎方法為濕式粉碎，本案雖稱其粉碎為乾式粉碎，但由實例所示，絲心
蛋白超微粉末的製造方式係先於水中溶製得到除去絲膠蛋白的絲心蛋白原料，再機械
式粉碎及乾燥機乾燥，此種製程實際上與先使用溶劑之濕式粉碎，再加熱乾燥的方式
並無不同，只是使用之溶媒差異而已，所稱乾式機械粉碎步驟亦非完全乾式，因由實
例之製程顯示，絲心蛋白粗料溶出之後即進行葉片攪拌粉碎，而未進行乾燥，本案粉
碎方法仍為習知技術，依專利法第二十條第一項第一款及第二項規定，應不予專利。
原告訴稱：本案確屬以已知發明之下位概念為構成要件之選擇發明，且相較已知發明
具有非顯而易知之突出功效，實為一具新穎性及進步性之發明，並極具產業利用性，
符合發明專利要件，依法應得准予發明專利；引證(一)、(二)可謂與本案無相關性，引證
(三)、(四)、(五)之內容與本案不同，且互為不同領域之發明，不得據以否定本案；原告所
謂乾式粉碎方式係相對於引證案載有「在添加含有前記粉粒之溶劑．．．使用適用於
樹脂原料之溶劑將前記粉粒粉碎而言」云云。惟查本案「含天然有機物微粉末之物件
」係有關含有天然有機物微粉末之物件中的絲心蛋白超微粉末，其藉由包含以乾式機
械性粉碎手段粉碎絲心蛋白至為平均粒徑１０以下之超微粉末，及該粉碎工程得到的
粉末並施予β化處理，最終產物之含水量在１０以下。按被告所頒行之專利審查基準
（一－二－二四、一－二－二五頁揭示之：選擇已知上位概念發明之下位概念而作為
構成要件之發明，就選擇發明所選擇已知上位概念發明之下位概念之技術內容而言，
已知發明並未有具體之揭示，故而即使在已知發明之文獻內有記載，只要其較已知發
明者具有非顯而易知之突出功效，此選擇發明即非能輕易完成者。即選擇發明係選擇
已知上位概念發明之下位概念的技術內容而作為構成要件之發明，其構成要件之全部
或部分，係涵蓋於已知發明之上位概念內，故選擇發明之認定須有明確的上、下位概
念，且所選擇之下位概念的技術未被具體揭示過。就本案「概念」而言，本案申請技
術內容基本上為已揭示之概念，並不具新穎性，而其「具體揭示」，依專利審查基準
，仍須判斷是否具有「進步性」。然查本案之申請專利範圍特徵，依其發明說明觀之
，僅為一物理性質之填加劑，其粒徑大小，均勻度，平均粒徑，即直接影響填加物產
生物之所有物理現象，此乃眾知之習用知識，至其表現之觸感、透濕性、吸濕性以及
填加時之混練分散特性而言，粒徑愈小，均勻度愈好，顯現出來的效果也愈好；而粗
顆粒徑之填加劑運用在較其粒徑細薄的成品如薄膜，塗膜表面填加劑顆粒突出產品造
成粗糙表面亦為習知知識。故原告所主張粉末粒徑如引證案(一)至(五)，即 JP-0-000000
、0-000000、0-000000、0-000000及0-000000為限定在50以下，而未如本案具體揭
示限定為10以下之情況，則在不同用途、不同領域中會有問題產生等問題，均為習
知填加劑運用時須予考慮排除之狀況，如20粒徑之填加劑用來當10塗粒填加，自
會衍生問題，以一般稍具此方面知識者若欲得到光滑平面之塗膜自無以此方式作業之
理。再本案之特徵中粉末平均粒徑10以下，已在引證案50以下之範圍內，而具有
含水量10以下，非為具體之範圍，又與引證案重疊，並無上位、下位關係。另本案
有關製備天然有機微粉末之方法，原告雖主張其係「乾式」粉碎方式，然其製程上與
引證案(三)及(四)即 JP-0000000及JP-0-000000使用之粉碎方式並無不同，由實例中絲
心蛋白超微粉末的製造方式係先於水中溶製得到除去絲膠蛋白的絲心蛋白原料，之後
機械式粉碎及乾燥機乾燥，此種製程實際上與先使用溶劑之「濕式」粉碎再加熱乾燥
的方式並無不同，只是使用之溶媒不同而已，粉碎之方式實質上是相同的，而原告所
稱「乾式」機械粉碎步驟，亦非完全「乾式」，因為由實例之製程顯示絲心蛋白粗料
溶出之後，即進行葉片攪拌粉碎，而未先進行「乾燥」。因此，粉碎方法仍是習知技
術。且得到的產物特徵亦在已知技術範圍。即本案所請之製法為習知技術，不具新穎
性，且所請之組成物、薄膜等物件之應用又未具特殊改良特徵，尚不符發明專利之要
件。本案申請專利範圍第一項至第五項為有關熱塑性塑膠薄膜之技術，第六項一種塗
料，第七項一種成形品其特徵係利用第六項之塗料形成的，皆是利用第八項至第二十
六項有關絲心蛋白超微粉末之技術內容得到的發明，本案特徵粉末平均粒徑10以下
，具有含水量１０以下之特徵為已公開之習知技術，未具新穎特徵，而所請之組成物
、薄膜等物件亦未具特殊改良處。本件於一再訴願期間，曾委由財團法人工業技術研
究院化學工業研究所審查結果，亦認本案之特徵，依其發明說明觀之，僅為一物理性
質之填加劑，其粉末粒徑大小、均勻度、平均粒徑，即直接影響產出物（被填加物）
之所有物理現象，此為顯而易見之一般習知知識，粒徑愈小，其產出物之觸感，吸濕
性、混練分散性均較佳，此亦一般填加劑有不同粉徑大小以適合不同用途之原因；即
粒徑小具有顯有易知之功效，為熟習此等技藝者所常用，即為顯而易知，且能為業者
輕易達成，故本案有違「選擇已知上位概念發明而作為構成要件之發明，．．．已知
發明並未有具體之揭示，故而即使在已知發明之文獻內有記載，只要其較已知發明者
具有非顯而易知之突出功效，此選擇發明即非能輕易完成者」之必要條件，其選擇發
明之理論自不存在。被告不予專利之審定，並無違誤。有該所八十六年六月十三日、
同年十月二十三日（八六）工研化審字第○八四九號、第一八六九號函附審查意見書
在訴願案卷可稽，上開意見客觀可採，益徵本案不合發明專利要件。原告所訴各節，
無非其主觀之見，尚無可採。本件事證業臻明確，無行言詞辯論之必要。從而被告所
為本案應不予專利之審定，揆諸首揭規定及說明，洵無違誤。一再訴願決定遞予維持
，俱無不妥。原告起訴論旨，難認有理由，應予駁回。
據上論結，本件原告之訴為無理由，爰依行政訴訟法第二十六條後段，判決如主文。
中    華    民    國     八十七      年      九      月       三        日
                    行 政 法 院 第 一 庭
                                審 判 長 評  事      黃  綠  星
                                         評  事      徐  樹  海
                                         評  事      高  秀  真
                                         評  事      藍  獻  林
                                         評  事      黃  璽  君
右  正  本  證  明  與  原  本  無  異
                                         法院書記官  彭  秀  玲
中    華    民    國     八十七      年      九      月       四        日
